【裁判字號】    97,上訴,218
【裁判日期】    970318
【裁判案由】    違反商業會計法等
【裁判全文】
台灣高等法院刑事判決                 97年度上訴字第218號
上  訴  人  台灣板橋地方法院檢察署檢察官
被      告  甲○○
上列上訴人因被告違反稅捐稽徵法等案件，不服台灣板橋地方法
院九十六年度訴字第三四五一號，中華民國九十六年十一月三十
日第一審判決（起訴案號：台灣板橋地方法院檢察署九十六年度
偵字第一七九九一號），提起上訴，本院判決如下：
    主  文
原判決撤銷。
甲○○公司負責人，為納稅義務人以不正當方法逃漏稅捐，處有
期徒刑伍月，如易科罰金，以銀元佰元即新台幣玖佰元折算壹
日；減為有期徒刑貳月又拾伍日，如易科罰金，以銀元佰元即
新台幣玖佰元折算壹日。又連續商業負責人，以明知為不實之事
項，而填製會計憑證，處有期徒刑柒月；減為有期徒刑月又拾
伍日，如易科罰金，以銀元佰元即新台幣玖佰元折算壹日。應
執行有期徒刑陸月，如易科罰金，以銀元佰元即新台幣玖佰元
折算壹日。
    事  實
一、甲○○（原名宋建良）係設於台北縣樹林市○○街二十四巷
    九號之納稅義務人捷豐工業有限公司（下稱捷豐公司）之負
    責人，負責捷豐公司之經營以及稅務申報業務，為稅捐稽徵
    法所規範納稅義務人捷豐公司依據公司法第八條第二項規定
    之公司負責人，亦為商業會計法所稱之商業負責人。
  (一)其明知捷豐公司於民國九十一年間並未向附表一所示之采瑄
    棠資訊有限公司等七家公司（下稱附表一之七家公司）為如
    附表一所示金額之進貨，竟基於為捷豐公司以不正當方法逃
    漏營業稅（起訴書誤載為營利事業所得稅，應予更正）之犯
    意，於九十一年至九十二年二月間，以不正當方法（即開支
    票換統一發票，使一方得以統一發票作為進項憑證，另一方
    得以支票向銀行辦理票貼）向附表一之七家公司取得如附表
    一所示金額之統一發票，做為捷豐公司之進項憑證，並接續
    將此不實之統一發票金額登載於該段期間內捷豐公司之營業
    人銷售額與稅額申報書上，以供扣抵銷項稅額，持向稅捐稽
    徵機關申報捷豐公司九十一年至九十二年二月間之營業稅，
    而得逃漏新台幣（下同）一百七十五萬五千二千六十三元之
    稅款（該七家公司名稱、各家公司開立統一發票之張數、銷
    售額，及捷豐公司列計各家公司之統一發票金額而得逃漏稅
    額均詳如附表一所示）。
  (二)另明知捷豐公司於九十一年間並未銷售如附表二所示金額之
    貨物予附表二所示之采瑄棠資訊有限公司等八家公司（下稱
    附表二之八家公司），竟基於偽造不實會計憑證及幫助附表
    二之八家公司之納稅義務人以不正當方法逃漏營業稅之概括
    犯意，於九十一年間先後虛偽製作如附表二所示以附表二之
    八家公司為買受人之會計憑證即統一發票交予該八家公司，
    其中附表二編號１、２、５、６、７等五家公司分別將各家
    公司所取得之不實統一發票做為各家公司之進項憑證，持以
    向稅捐機關申報扣抵營業稅款，以此不正當方法幫助附表二
    編號１、２、５、６、７等五家公司逃漏營業稅（起訴書誤
    載為營利事業所得稅，應予更正），共計逃漏二百十三萬零
    四百五十三元（起訴書誤計為二百十三萬零四百五十九元，
    應予更正），足以生損害於稅捐機關核課稅捐之正確性及公
    平性（該八家公司名稱、甲○○開立予各家公司之統一發票
    之張數、銷售額、可扣抵稅額，各家公司提出申報扣抵之統
    一發票張數、金額而逃漏稅額均詳如附表二所示）。
二、案經財政部台灣省北區國稅局告發由台灣板橋地方法院檢察
    署檢察官偵查起訴。
    理  由
一、上揭事實，業據被告甲○○於本院審理時坦承不諱，並有財
    政部台灣省北區國稅局查緝案件稽查報告、營業稅稅籍資料
    查詢作業資料畫面、台北縣政府營利事業統一發證變更登記
    申請書、捷豐公司章程、捷豐公司九十一年申報書跨中心查
    詢、捷豐公司營業稅年度資料查詢進項來源明細、財政部台
    灣省北區國稅局營業人進銷項交易對象彙加明細表、專案申
    請調檔統一發票名冊、營業人銷售額與稅額申報書（彙總）
    、申報書（按年度）跨中心查詢資料、台灣板橋地方法院九
    十四年度訴字第一二二七號、九十六年度重訴字第四號判決
    書、台灣板橋地方法院檢察署九十五年度偵字第一八五六二
    號起訴書、台灣台中地方法院檢察署九十六年度撤緩偵字第
    二三四號聲請簡易判決處刑書等件在卷可資佐證。本件事證
    明確，被告犯行堪以認定，應依法論科。
二、新舊法之比較：
  (一)按被告行為後，商業會計法於九十五年五月二十四日修正公
    布全文，並於同年月二十六日生效（以下依此為基準，分別
    稱為修正前、修正後商業會計法）。修正前商業會計法第七
    十一條第一款關於罰金部分之法定刑最高為新台幣十五萬元
    ；修正後同條款關於罰金部分之法定刑最高為新台幣六十萬
    元，比較修正前、後之規定，以修正前之規定較有利於被告
    。
  (二)次按被告行為後，刑法業於九十四年二月二日修正公布，並
    自九十五年七月一日施行（以下依此為基準，分別稱為修正
    前、修正後刑法），比較修正前後之規定而為有利被告之適
    用時，應就罪刑有關之共犯、未遂犯、想像競合犯、牽連犯
    、連續犯、結合犯，以及累犯加重、自首減輕暨其他法定加
    減原因（如身分加減）與加減例等一切情形，綜其全部罪刑
    之結果而為比較，並為整體之適用，不能割裂而分別適用有
    利之條文。查：
  修正前刑法第五十六條連續犯。第五十五條牽連犯之規定，
    業經修正刪除，此刪除雖非犯罪構成要件之變更，但顯已影
    響行為人刑罰之法律效果，自屬法律有變更，應依修正後刑
    法第二條第一項規定為新舊法之比較。依修正前刑法，被告
    先後違反商業會計法及幫助他人逃漏稅部分，應依連續犯之
    規定論以一罪，併依牽連犯從一重罪處斷；至依修正後刑法
    ，則均須分論併罰，自以修正前刑法對被告有利。
  修正前商業會計法第七十一條第一款、稅捐稽徵法第四十三
    條第一項、第四十一條法定刑分別明定「科或併科新台幣十
    五萬元以下罰金」、「科新台幣六萬元以下罰金」、「科新
    台幣六萬元以下罰金」。依修正後刑法第三十三條第五款修
    正為：「主刑之種類如下：五、罰金：新台幣一千元以上，
    以百元計算之。」，然依被告行為時之罰金罰鍰提高標準條
    例第一條前段規定之提高倍數十倍及修正前刑法第三十三條
    第五款規定之罰金最低額銀元一元計算，該三罪之罰金刑最
    低為銀元十元，經依現行法規所定貨幣單位折算新台幣條例
    予以折算後，最高額固仍相同，然最低額均為新台幣三十元
    。
  (三)綜合全部罪刑之結果而為比較，應以修正前刑法、修正前商
    業會計法第七十一條第一項第一款對被告有利。從而，本件
    應適用修正前刑法、修正前商業會計法第七十一條第一項論
    處。
  (四)有關易科罰金（包括其折算標準）之修正，乃相當於科刑規
    範事項之變更，故如行為後有關易科罰金之規定有所變更者
    ，亦應依刑法第二條第一項規定，為新舊法之「從舊從輕」
    比較；且所謂比較新舊法應整體適用，不能割裂適用，乃係
    指與罪刑有關之本刑而言，並不包括易刑處分，故事關刑罰
    執行之易刑處分仍應分別適用最有利於行為人之法律（最高
    法院九十六年度台上字第二二三三號判決意旨參照）。按刑
    法第四十一條第一項前段關於易科罰金之折算規定，依修正
    前刑法第四十一條第一項前段規定：「犯最重本刑為五年以
    下有期徒刑以下之刑之罪，而受六個月以下有期徒刑或拘役
    之宣告，因身體、教育、職業、家庭之關係或其他正當事由
    ，執行顯有困難者，得以一元以上三元以下折算一日，易科
    罰金」暨修正前之罰金罰鍰提高標準條例第二條「依刑法第
    四十一條易科罰金者，均就其原定數額提高為一百倍折算一
    日；法律所定罰金數額未依本條例提高倍數，或其處罰法條
    無罰金刑之規定者，亦同」之規定，易科罰金之折算標準最
    高為銀元三百元，最低為銀元一百元，換算為新台幣後，最
    高為新台幣九百元，最低為新台幣三百元折算一日。而修正
    後之刑法第四十一條第一項前段規定「犯最重本刑為五年以
    下有期徒刑以下之刑之罪，而受六個月以下有期徒刑或拘役
    之宣告者，得以新台幣一千元、二千元或三千元折算一日，
    易科罰金。」，比較修正前、後刑法關於易科罰金折算標準
    之規定，應以修正前即被告行為時之刑法第四十一條第一項
    前段對被告有利。
  (五)至於依刑法第五十一條定應執行刑時，裁判確定前犯數罪，
    其中一罪在新法施行前者，亦應為新舊法比較（最高法院九
    十五年五月二十三日第八次刑事庭會議決議參照）。查被告
    於裁判確定前犯數罪，均係於九十五年七月一日刑法修正公
    布施行前犯之，依修正前刑法第五十一條第五款規定：「宣
    告多數有期徒刑者，於各刑中之最長期以上，各刑合併之刑
    期以下，定其刑期。但不得逾二十年。」；修正後刑法第五
    十一條第五款則規定：「宣告多數有期徒刑者，於各刑中之
    最長期以上，各刑合併之刑期以下，定其刑期。但不得逾三
    十年。」，經比較結果，修正後刑法較不利於行為人，依刑
    法第二條第一項前段之規定，仍應依修正前刑法第五十一條
    第五款規定，定其有期徒刑之應執行刑。
三、論罪科刑：
  (一)事實一之(一)部分：
    查捷豐公司為營業稅之納稅義務人，該公司接續以上開不正
    當方法逃漏營業稅，係該當於稅捐稽徵法第四十一條之逃漏
    稅捐罪之構成要件，該條處徒刑之規定，依同法第四十七條
    第一款之規定，適用於被告，是捷豐公司申報營業稅而逃漏
    營業稅行為，應成立稅捐稽徵法第四十一條之罪，應轉嫁於
    被告（該部分起訴書雖漏載法條，然公訴檢察官已於原審審
    裡時補正被告該部分所犯法條為稅捐稽徵法第四十一條、第
    四十七條）。
  (二)事實一之(二)部分：
    按統一發票乃證明事項之經過而為造具記帳憑證所根據之原
    始憑證，商業負責人、主辦及經辦會計人員或依法受託代他
    人處理會計事務之人員如明知為不實之事項，而開立不實之
    統一發票，係犯修正前商業會計法第七十一條第一款之以明
    知為不實之事項而填製會計憑證罪，該罪為刑法第二百十五
    條業務上登載不實文書罪之特別規定，依特別法優於普通法
    之原則，自應優先適用，無再論以刑法第二百十五條業務上
    登載不實文書罪之餘地（最高法院九十四年度台非字第九八
    號判決意旨參照）。核被告該部分所為，係犯稅捐稽徵法第
    四十三條第一項幫助逃漏稅捐罪、修正前商業會計法第七十
    一條第一款明知為不實之事項而填製會計憑證罪。被告先後
    多次填製不實會計憑證（即開立如附表二所示之不實統一發
    票予附表二之八家公司）、幫助逃漏稅捐（幫助附表二編號
    １、２、５、６、７等五家公司逃漏營業稅）之犯行，時間
    緊接，所犯構成要件相同，顯係基於概括犯意反覆為之，均
    為連續犯，應依修正前刑法第五十六條規定論以一罪，並各
    加重其刑。其所犯上開二罪間，有方法目的之牽連關係，應
    依修正前刑法第五十五條，從一重之連續填製不實會計憑證
    罪處斷。至於公訴意旨另指被告亦有幫助附表二編號３、４
    、８等三家公司逃漏營業稅部分，因稅捐稽徵法關於逃漏稅
    捐罪係採結果犯，該三家公司既未提出申報扣抵，並未發生
    逃漏營業稅之結果，被告就該部分尚不成立幫助逃漏稅捐罪
    ，惟檢察官既以該部分與上開認定有罪之附表二編號１、２
    、５、６、７等部分為實質上一罪，故不另為無罪之諭知。
  (三)被告違反稅捐稽徵法第四十一條、第四十七條部分係轉嫁而
    來，無從與所犯連續違反修正前商業會計法第七十一條第一
    款部分成立裁判上一罪關係，該二罪應予分論併罰。
四、原審據以論科，固非無見。惟查：捷豐公司於九十一年至
    九十二年二月間仍有營業行為，已據被告於本院審理時坦承
    屬實，原判決誤認捷豐公司並無實際營業行為，應不發生逃
    漏營業稅之情事，顯有違誤。被告就事實一之(一)部分，係
    以附表一所示之不實統一發票做為捷豐公司之進項憑證，在
    「營業人銷售額與稅額申報書」為不實之登載，向稅捐稽徵
    機關申報捷豐公司九十一年間之營業稅，核係履行捷豐公司
    納稅之義務，各該申報書並非被告業務上之文書，原判決論
    被告尚犯刑法第二百十六條、第二百十五條之行使業務上登
    載不實文書罪，並以該部分與事實一之(二)部分有方法結果之
    牽連關係，亦非適法。檢察官執以提起上訴，指摘原判決不
    當，為有理由，自應由本院將原判決撤銷改判。爰審酌被告
    經營商業，本當遵守國家稅制，誠實納稅，乃不思正途，與
    往來廠商互相虛開統一發票，不僅自己逃稅，且幫助他人逃
    稅，且逃漏稅額上達百萬元，影響稅捐核課之公平及正確性
    甚鉅，惟其犯後已見悔意，坦承犯行等犯罪之動機、目的、
    手段、所生危害程度及犯後態度等一切情狀，分別就其所犯
    之罪各量處如主文所示之有期徒刑五月、七月。又被告之犯
    罪均在九十六年四月二十四日以前，且合於減刑條件，爰依
    中華民國九十六年減刑條例第二條第一項第三款之規定，分
    別減為有期徒刑二月又十五日、三月又十五日，並定其應執
    行刑為有期徒刑六月，併各依修正前刑法第四十一條第一項
    前段諭知易科罰金之折算標準。
據上論斷，應依刑事訴訟法第三百六十九條第一項前段、第三百
六十四條、第二百九十九條第一項前段，行為時之稅捐稽徵法第
四十一條、第四十三條第一項、第四十七條第一款，行為時之商
業會計法第七十一條第一款，刑法第二條第一項前段，修正前刑
法第十一條前段、第五十六條、第五十五條、第四十一條第一項
前段、第五十一條第五款，中華民國九十六年罪犯減刑條例第二
條第一項第三款、第七條、第九條、第十條，修正前罰金罰鍰提
高標準條例第一條前段、第二條，現行法規所定貨幣單位折算新
台幣條例第二條，判決如主文。
本案經檢察官游明仁到庭執行職務。
中    華    民    國    97    年    3     月    18    日
                  刑事第二十庭  審判長法  官  楊貴雄
                                      法  官  鄧振球
                                      法  官  林立華
以上正本證明與原本無異。
如不服本判決，應於收受送達後十日內向本院提出上訴書狀，其
未敘述上訴之理由者並得於提起上訴後十日內向本院補提理由書
（均須按他造當事人之人數附繕本）。
                                      書記官  廖月女
中    華    民    國    97    年    3     月    20    日
附錄：本案論罪科刑法條全文
行為時之商業會計法第71條第1款
商業負責人、主辦及經辦會計人員或依法受託代他人處理會計事
務之人員有左列情事之一者，處5年以下有期徒刑、拘役或科或
併科新台幣15萬元以下罰金：
一  以明知為不實之事項，而填製會計憑證或記入帳冊者。
行為時之稅捐稽徵法第41條
納稅義務人以詐術或其他不正當方法逃漏稅捐者，處5年以下有
期徒刑、拘役或科或併科新台幣6萬元以下罰金。
行為時之稅捐稽徵法第43條第1項
教唆或幫助犯第41條或第42條之罪者，處3年以下有期徒刑、拘
役或科新台幣6萬元以下罰金。
行為時之稅捐稽徵法第47條第1款
本法關於納稅義務人、扣繳義務人及代徵人應處徒刑之規定，於
左列之人適用之：
一  公司法規定之公司負責人。


司法院資訊處製作；財團法人民間司法改革基金會備份。
